臺灣高等法院民事判決　　　　　　　　　　　　　　九十一年度上易字第二二六號
　　上　訴　人　乙○○
　　被　上訴人　甲○○
　　　　　　　　丙○○
右當事人間請求交付金錢事件，上訴人對於中華民國九十一年十二月五日臺灣士林地
方法院九十年度訴字第一一八五號第一審判決提起上訴，被上訴人減縮起訴聲明，本
院判決如左：
    主    文
上訴駁回。
第一、二審訴訟費用（除減縮部分外）由上訴人負擔。
原判決所命給付之金額，減縮為上訴人應分別給付被上訴人甲○○、丙○○各新台幣
壹佰伍拾肆萬陸仟貳佰陸拾柒元、新台幣貳佰肆拾伍萬肆仟捌佰壹拾參元及均自民國
九十年八月二十五日起至清償日止按週年利率百分之五計算之利息。
    事    實
甲、上訴人方面：
一、聲明：
　(一)原判決關於命上訴人給付被上訴人甲○○超過新台幣（下同）八十九萬一千二百
　　八十元以外之部份及該部份之利息廢棄。
　(二)原判決關於命上訴人給付被上訴人廖添富超過二百二十三萬九千九百二十二元以
　　外之部份及該部份之利息廢棄。
  (三)右廢棄部份，被上訴人在第一審之訴駁回
  (四)如受不利判決，上訴人願供擔保，請准免為假執行。
二、陳述：除與原判決記載相同者，茲引用之外，補稱：
  (一)訴外人王景生為兩造之父，兩造受王景生勸說，於七十五年一月間合夥出資購買
    系爭房地並出租營利，約定由王景生負責管理，兩造非「各自買受」系爭房地，
    而係「合夥購買」，若兩造係「各自買受」，被上訴人甲○○不可能以較低之出
    資購得較大坪數之房地。又兩造於七十五年間約定合夥購買系爭房地，並同意三
    方各出資三分之一，然未言明將來租金收入分配之計算方式，且被上訴人甲○○
    、丙○○自七十四年中旬即未再出資，不足部分由上訴人補足，故本件實際出資
    狀況為上訴人佔百分之四十九點一，被上訴人丙○○佔百分之三十一點一六，被
    上訴人甲○○佔百分之十九點七三。至被上訴人主張其不足之出資係向王景生借
    款支付，與事實不符，應由被上訴人負舉證之責。
  (二)本件合夥之出資比例非三方平均，兩造亦未言明合夥租金收入分配之計算式，自
    應依出資比例分配，而非三方各三分之一，被上訴人雖提出王景生親筆書立之帳
    冊證明兩造有平分租金之協議，惟查上開帳冊係記載「尚欠．．．元」，僅能證
    明被上訴人未出資至三分之一，如何解釋為「約定收益平分」，應由被上訴人再
    加說明。本件合夥事業收益經上訴人結算，被上訴人丙○○應分得二百二十三萬
    九千九百二十二元，被上訴人甲○○可分得八十九萬一千二百八十九元。
  (三)購買系爭房地時，與建商言明係現金價，簽約日付現，七十三年二月二十二日後
    每半個月至一個月付一期款，至七十五年四月二十八日付清總價款才交屋，被上
    訴人如何以分期方式各購一間，房地未交付前如何辦理貸款。且其中一間房屋，
    乃被上訴人甲○○向華銀申請貸款，伊係連帶保證人身份，貸款時間為三月二十
    八日，與購買系爭房地時間相差一年，該貸款係被上訴人借予伊妹夫經營鐵工廠
    ，與購買系爭房地款無關。被上訴人甲○○，無視系爭房地投資額不足，仍不予
    補足，顯不想再投資系爭房地，即不得平均分配結餘。
三、證據：除援用第一審所提證據外，補提(一)土地及建築改良物所有權狀影本九紙、
    (二)房屋委建契約書、繳款憑證、收據影本各乙份、(三)租金收據影本乙紙、(四)訴外
    人王景生遺產公告現值影本乙份、(五)出資比率分配結餘計算式影本乙紙、(六)結算
    表影本乙份為證。
乙、被上訴人方面：
一、聲明：
  (一)上訴駁回。
  (二)減縮起訴聲明：
  １上訴人應給付被上訴人甲○○一百五十四萬六千二百六十七元，及自九十年八月
    二十五日起至清償日止，按年息百分之五計算之利息。
  ２上訴人應給付被上訴人丙○○二百四十五萬四千八百一十三元，及自九十年八月
    二十五日起至清償日止，按年息百分之五計算之利息。
二、陳述：除與原判決記載相同者，茲引用之外，補稱：
  (一)依王景生帳冊記載每人應分擔出資額一百六十九萬三千五百六十七元，被上訴人
    甲○○出資一百萬三千五百六十七元，尚欠六十九萬元，扣除已領家用七十五萬
    九千七百八十四元及已領得三十萬元之分配款，至八十九年租金結餘九百八十八
    萬八千一百五十四元，每人應分得三百二十九萬六千零五十一元，故至八十九年
    底上訴人應給付被上訴人甲○○一百五十四萬六千二百六十七元（3,296,051 －
    690,000－759,784－300,000＝1,546,267），起訴狀家用部分少計二十萬零一百
    六十五元，依法減縮起訴聲明。又被上訴人丙○○已出資一百六十九萬三千八百
    六十二元，溢繳二百九十五元，扣除家用五十四萬一千五百三十三元及已分得款
    三十萬元，故至八十九年底上訴人應給付被上訴人丙○○二百四十五萬四千八百
    一十三元（3,296,051＋295－541,533－300,000＝2,454,813），起訴狀家用部
    分少計七千九百六十二元，依法減縮起訴聲明。
  (二)依王景生記錄之帳冊所載，屋款四百二十二萬，裝修及雜用八十六萬零六百九十
    二元，總本為五百零八萬六百九十二元，三人平均分擔之金額為一百六十九萬三
    千五百六十四元，王景生計算成一百六十九萬三千五百六十七元，差三元，足證
    兩造約定平均分擔屋款及裝潢費，支出既約定平均分擔，損益亦應平均分配。
  (三)兩造係委任王景生代為處理系爭房地之買受、裝潢、出租及管理等相關事宜，所
    需費用共五百零六萬九十二元，三人平均分擔一百六十九萬三千五百六十七元，
    出資無需一次給付，應負擔之房地價金及裝潢費用，可於房地買受出租後再分期
    給付，被上訴人甲○○短繳六十九萬元部分，係由受任人王景生代墊，上訴人主
    張由其代墊，故其實際出資比率為百分之四十九點一，委不足採。
  (四)系爭三間房地雖於七十三年二月簽訂買賣契約，於七十四年一月九日各登記於兩
    造名下，惟分十八期支付價款，上訴人於七十五年七月二十一日及七十六年三月
    以系爭三間房地向華南銀行貸款，共計一百六十五萬元，均由上訴人收取使用，
    被上訴人分文未取，被上訴人係基於平均分配損益，才同意王景生管理系爭房地
    及收取租金，並由上訴人以系爭房地向銀行貸款。
  (五)被上訴人丙○○七十五年一月至七十七年三月份支出水費、修理電話等費用，共
    計一十一萬三千一百六十二元，應列入共同分配損益。
  (六)按分配損益之成數，未經約定者，按照各合夥人出資額之比例定之。民法第六百
    七十七條定有明文，今三方約定各出資三分之一，惟對租金收益未約定，倘認兩
    造間法律關係為合夥，依上開規定，則應各收取三分之一租金收益，至被上訴人
    有短繳費用，由王景生代墊部分，應依債務不履行規定解決，不得因此減少合夥
    人出資比例。
三、證據：除援用第一審所提證據外，補提：(一)聲請調解筆錄影本乙紙、(二)調解不成
    立證明書影本乙紙為證。
    理       由
一、按訴之變更或追加，非經他造同意，不得為之。但第二百五十五條第一項第三款
    款擴張或減縮應受判決事項之聲明者不在此限。民事訴訟法第四百四十六條定有
    明文。本件被上訴人於本院審理中，減縮起訴聲明為請求上訴人各給付被上訴人
    甲○○、丙○○一百五十四萬六千二百六十七元、二百四十五萬四千八百一十三
    元及其遲延利息，依前揭規定意旨所示，應予准許，合先敘明。
二、被上訴人起訴主張：兩造於七十五年一月間約定各自買受緊鄰之房地，門牌號碼
    分別為台北市大同區○○○路○段一五三號三樓、一五七號三樓、一五五號三樓
    （下稱系爭房地）打通改裝成套房用以出租得利，並委任訴外人王景生處理系爭
　　房地之買受、裝潢、出租、收取租金及管理等相關事宜，而買受系爭房地之價款
　　及裝潢所需費用共計五百零八萬零六百九十二元，兩造約定上開款項由三人平均
　　分擔各一百六十九萬三千五百六十七元，縱對租金收益未約定，倘認兩造間係合
　　夥關係，依民法第六百七十七條規定，應各收取三分之一租金收益，若有短繳，
　　則依債務不履行規定解決，不得因此減少合夥人出資比例。嗣王景生於八十九年
　　十二月十二日死亡，截至王景生死亡前，其代為出租及管理系爭房地之結餘共九
　　百八十八萬八千一百五十四元，平均兩造每人應可分得三百二十九萬六千零五十
　　一元；惟被上訴人甲○○實際僅繳付一百萬三千五百六十七元，尚欠六十九萬元
　　由王景生代為墊付，扣除已借支之家用七十五萬九千七百八十四元及已領得三十
　　萬元之分配款後，尚可分得一百五十四萬六千二百六十七元。另被上訴人丙○○
　　陸續繳付共一百五十八萬零七百元，並代為支付系爭房地之必要支出費用共計十
　　一萬三千一百六十二元，故被上訴人丙○○實已支出一百六十九萬三千八百六十
　　二元，已溢繳二百九十五元，扣除已借支之家用五十四萬一千五百三十三元及已
　　分得款三十萬元，尚可分得二百四十五萬四千八百一十三元，而上訴人為王景生
　　之繼承人之一，爰依民法第五百四十一條第一項、第一千一百五十三條第一項、
　　第二百七十三條之規定，求為命上訴人給付被上訴人甲○○、丙○○各一百五十
　　四萬六千二百六十七元、二百四十五萬四千八百一十三元及其法定遲延利息之判
　　決。
三、上訴人則以：當初兩造約定每人應出資一百六十九萬三千五百六十七元，惟被上
　　訴人甲○○尚欠六十九萬元未給付王景生，被上訴人丙○○則尚欠三十二萬二千
　　三百六十七元未給付予王景生，不足部分由伊補足，故本件實際出資狀況為上訴
　　人佔百分之四十九點一，被上訴人丙○○佔百分之三十一點一六，被上訴人甲○
　　○佔百分之十九點七三，因兩造並未言明合夥租金收入分配之計算式，故兩造結
　　算分配結餘款時，應依實際之出資比例分配，而非平均分配等語，資為抗辯。（
　　原審被上訴人甲○○、丙○○原各請求上訴人給付一百七十四萬六千四百三十二
　　元、二百四十六萬二千七百七十五元及其法定遲延利息，原審判決上訴人全部敗
　　訴，上訴人提起上訴後，本院審理中，被上訴人減縮起訴聲明如上，上訴人就減
　　縮後之聲明，於原審判命給付超過各八十九萬一千二百八十元、二百二十三萬九
　　千九百二十二元及其利息部分，聲明不服。）
四、被上訴人主張兩造於七十五年一月間約定各自買受系爭緊臨房地，打通改裝成套
　　房供出租得利成立合夥關係，並委任上訴人乙○○、被上訴人甲○○之父，即被
　　上訴人丙○○之岳父王景生處理系爭房地之買受、裝潢、出租、收受租金及管理
　　等相關事宜，而買受系爭房地之價款及裝潢所需費用計五百零八萬零六百九十二
　　元，兩造復約定上開款項由兩造三人平均分擔計各一百六十九萬三千五百六十七
　　元，至損益如何分擔則未經約定，嗣被上訴人甲○○實際出資僅繳付一百萬三千
    五百六十七元，尚欠六十九萬元，又自七十五年至八十八年間向王景生領取家用
    計七十五萬九千七百八十四元（330,874＋ 39,135＋ 54,647＋ 69,379＋65,584
　　＋ 64,792＋71,105＝759,784），另領得租金收益分配款三十萬元；被上訴人丙
　　○○則陸續繳付出資款一百五十八萬零七百元，並代支出系爭房地必要費用十一
　　萬三千一百六十二元，共支出一百六十九萬三千八百六十二元，溢付二百九十五
　　元，又自七十五年至八十九年間向王景生領取借支之家用款五十四萬一千五百三
　　十三元，另領取租金收益分配款三十萬元，嗣王景生於八十九年十二月十二日死
　　亡，截至王景生死亡前，系爭房屋經管理出租收益結餘款共計九百八十八萬八千
　　一百五十四元，上訴人乙○○為王景生繼承人之一等情，業據提出系爭建物登記
　　謄本（台灣台北地方法院九十年度訴字第二七四○號卷第一○頁至第一五頁）、
　　王景生帳冊及會算表（同上卷第一八頁至第三三頁、本院卷第五七頁至第七一頁
　　）、王景生死亡證明書（前揭二七四○號卷第一六頁）、王景戶籍謄本（同上卷
　　第一七頁）、王景生繼承系統表（原審卷第三二頁）在卷佐證，並為上訴人所不
　　爭執（見本院卷第七一頁），自堪信為真實。
五、本件上訴人雖辯稱：當初兩造約定各出資一百六十九萬三千五百六十七元，惟被
　　上訴人均未實際付足，被上訴人甲○○尚欠六十九萬元，被上訴人丙○○尚欠三
　　十二萬一千三百六十七元，此不足部份由上訴人補足，從而兩造三方之出資狀況
　　為上訴人四十九‧一，被上訴人甲○○、丙○○各為一九‧七三及三一‧一六，
　　租金收益亦應以此比率分配之云云。惟查：
　(一)按稱委任者，謂當事人約定，一方委託他方處理事務，他方允為處理之契約；而
　　受任人因處理委任事務，所收取之金錢、物品及孳息，應交付於委任人；且受任
　　人因處理委任事務，支出之必要費用，委任人應償還之，並負自支出時起之利息
　　；另委任關係，因當事人一方死亡、破產或喪失行為能力而消滅，民法第五百二
　　十八條、第五百四十一條第一項、第五百四十六條第一項、第五百五十條前段分
　　別定有明文。次按同法第一千一百五十三條、第二百七十三條第一項分別規定，
　　繼承人對於被繼承人之債務，負連帶責任；且連帶債務之債權人，得對於債務人
　　中之一人或數人或其全體，同時或先後請求全部或一部之給付。查兩造曾於七十
　　五年一月間委任王景生代為處理系爭房地之買受、裝潢、出租、收取租金等事宜
　　，而王景生於八十九年十二月十二日死亡，此有上開死亡證明書、帳冊、會算表
　　在卷可考，並為兩造所不爭執，信屬實在，則兩造與王景生間之委任關係，依上
　　開說明，自應消滅，而王景生生前所收取之租金，除應扣除必要費用及已分配予
　　兩造之租金分配款、各自領取之家用款項外，揆諸前揭規定，即應返還予兩造即
　　該委任契約之委任人，且王景生既已死亡，該返還之義務本應由其繼承人共同繼
　　承，上訴人乙○○為繼承人之一，本件被上訴人自得對之為全部之請求，合先敘
　　明。
　(二)次按分配損益之成數，未經約定者，按照各合夥人出資額之比例定之，為民法第
　　六百七十七條所明文規定；又合夥人分配損益之成數，曾經約定者，固當從其約
　　定，惟主張有此約定者，有舉證之責任；另原告對於起訴之原因已有相當之證明
　　，而被告於抗辯事實並無確實證明方法，僅以空言爭執，當然認定其抗辯事實之
　　非真正，而應為被告不利之裁判，分別為最高法院二十一年上字第一五九八號、
　　十八年上字第一六七九號判例著有明文。查本件被上訴人主張彼等與上訴人約定
　　以買入系爭房地供出租，以收取租金獲利，而各自出資額為平均分擔，皆為三分
    之一，並委任王景生管理且製作帳簿、會算表，兩造三人間成立合夥關係，此為
　　兩造所不爭執（本院卷第一七一頁），且王景生製作帳冊中亦載有：「應分一百
　　六十九萬三千五百六十七元‧‧‧」（見前揭第二七四○號卷第二八頁），足見
　　本件被上訴人二人雖未繳足出資款即總價各三分之一，惟彼等與王景生間均明知
　　兩造間之應分擔出資額為各一百六十九萬三千五百六十七元，適為三分之一，殊
　　無疑義，被上訴人二人縱未繳足上開額數，尚不足影響兩造間之約定，該約定亦
　　不因而變更為以實繳額數為出資額。證人即調解委員陳勝得證以：「‧‧‧我是
　　大同區調解委員，一任是四年，我是遞補的委員，所以在八十七年一年多的時間
　　任職調解委員，有關本件租金分配，我是依聲請書來調解，祗記得有一造說出資
　　多少才能分多少，一造說不論出資額多少，都應三方平分，至於王景生主張什麼
　　，因時間已久，我已經不記得，且若調解不成立案件，不會留下記錄‧‧‧」（
　　本院卷第一五六頁），此外亦有聲請調解筆錄、調解不成立證明書（同上卷第一
　　四五頁、第一四六頁）在卷足稽。參證以觀，尚不足證明兩造對於租金收益之分
　　配成數有所約定。本件合夥出資額之比例既經約定為三分之一，而分配損益之成
　　數未經約定，上訴人復主張以實際出資額比例定之，惟對此有利於之約定，始終
　　未能舉證證明之，依上開說明，本件租金收益分配之成數，自應依各合夥人出資
　　額之比例即三分之一定之。至被上訴人二人尚未繳足之出資額，上訴人得以合夥
　　法律關係，依債務不履行而為主張，自不得任意減少被上訴人二人之出資額比例
　　。
　(三)系爭房地收取租金之結餘款為九百八十八萬八千一百五十四元，依前揭出資額比
　　率各為三分之一，即每人可分得三百二十九萬六千零五十一元，被上訴人甲○○
　　應扣除尚欠出資額六十九萬元，借支之家用費七十五萬九千七百八十四元，已領
　　取之租金收益三十萬元，尚有一百五十四萬六千二百六十七元可請求；被上訴人
　　丙○○溢付出資額二百九十五元，扣除借支之家用費五十四萬一千五百三十三元
    ，已領取租金收益二十萬元，則被上訴人丙○○尚可請求二百四十五萬四千八百
    十三元。
六、綜上所述，本件被上訴人本於委任及繼承之法律關係，於原審訴請上訴人給付被
    上訴人甲○○、丙○○各為一百七十四萬四百三十二元、二百四十六萬二千七百
    七十五元，嗣上訴後均各減縮為一百五十四萬六千二百六十七元、二百四十五萬
    四千八百十三元及均自起訴狀繕本送達翌日即九十年八月二十五日起至清償日止
    ，按週年利率百分之五計算之利息，為有理由，應予准許，則原審判命如數給付
　　，並依聲請為假執行之宣告，核無不合，上訴意旨指摘原判決不當，求予廢棄改
　　判，為無理由，應予駁回。
七、兩造其餘攻擊防禦方法及其他未經援用之證據，經斟酌尚無礙本院前述之認定，
　　爰不一一論究。
八、據上論結，本件上訴為無理由，依民事訴訟法第四百四十九條第一項、第七十八
　　條，判決如主文。
中　　華　　民　　國　　九十一　　年　　　 十 　　　月　　　　八　　　　日
          　　　　　　　　臺灣高等法院民事第十七庭
                              審判長法　官　鄭　雅  萍
　　　　　　　　　　　　　　　　　　法　官　呂　太　郎
　　　　　　　　　　　　　　　　　　法　官　許　文　章
右正本係照原本作成。
不得上訴。
中　　華　　民　　國　　九十一　　年　　　 十 　　　月　　 十    五 　　日
　　　　　　　　　　　　　　　　　　書記官　陳　明　俐
